【裁判字號】    98,簡上,64
【裁判日期】    990505
【裁判案由】    清償利息
【裁判全文】
臺灣臺北地方法院民事判決              98年度簡上字第64號
上  訴  人  甲○○
被上訴 人   丁○○
            丙○○
共      同
訴訟代理人  乙○○
上列當事人間請求清償利息事件，上訴人對於民國九十七年十二
月一日本院新店簡易庭九十七年度店簡字第一七九七號第一審判
決提起上訴，經本院於民國九十九年四月十四日言詞辯論終結，
判決如下：
    主    文
上訴駁回。
第二審訴訟費用新臺幣仟玖佰柒拾伍元由上訴人負擔。
    事實及理由
甲、程序方面
    被上訴人經合法通知，未於言詞辯論期日到場，核無民事訴
    訟法第三百八十六條各款所列情事，爰依上訴人之聲請，由
    其一造辯論為判決，合先敘明。
乙、實體方面
一、上訴人上訴聲明：
    (一)原判決廢棄。
    (二)駁回被上訴人第一審之訴。
    被上訴人答辯聲明：上訴駁回。
二、本件被上訴人起訴主張：
（一）訴外人乙○○為被上訴人丁○○之父、被上訴人丙○○胞
      兄，上訴人於民國九十四年五月二日、六月十日與乙○○
      訂立借貸契約，分別約定由乙○○貸與上訴人新臺幣（下
      同）二十萬元，借款期間各為一個月，乙○○依約當場分
      別交付上訴人現金二十萬元後，上訴人乃分別簽發發票日
      為九十四年五月二日、六月十日、到期日為九十四年六月
      二日、七月十日、面額均為二十萬元、票據號碼ＴＨ00
      00000、0000000號之本票交付乙○○以為清
      償。就貸款利息雙方係約定每二十萬元每月利息四千元，
      折合週年利率為百分之二十四，固逾週年利率百分之二十
      之法定上限，但就超過週年利率百分之二十部分被上訴人
      並不請求。
（二）惟上訴人並未依約清償，亦未曾給付利息，僅於九十四年
      八月二日就同年五月二日發生之二十萬元借款計至九月二
      日止共四個月期間，及同年六月十日發生之二十萬元借款
      計至九月二日止共二月二十三日期間之利息，與乙○○合
      意以二萬二千元計算，而簽發到期日為九十四年九月二日
      、面額二萬二千元、票據號碼ＴＨ0000000號之本
      票一紙交付乙○○。
（三）上述本金及利息本票經乙○○屆期提示均未獲付款，乙○○遂於九十四年九月三日將其中九十四年五月二日所發生
      之對上訴人二十萬元貸款債權，及自九十四年九月三日起
      之利息債權，暨發票日為九十四年五月二日、到期日為九
      十四年六月二日、面額二十萬元、票據號碼ＴＨ0000
      000號之本票債權讓與丁○○；將其中九十四年六月十
      日發生之對上訴人二十萬元貸款債權，及自九十四年九月
      三日起之利息債權，暨發票日為九十四年六月十日、到期
      日為九十四年七月十日、面額二十萬元、票據號碼ＴＨ0
      000000號之本票債權讓與丙○○。
（四）渠等遂分別執前開受讓之本票向鈞院聲請准予強制執行，
      經鈞院分別以九十四年度票字第九六八一三號、一００五
      九九號民事裁定准許，渠等並執准予強制執行之裁定為執
      行名義，聲請對上訴人之財產為強制執行，經鈞院以九十
      五年度執字第二０六一六號、五八０三九號給付票款執行
      事件受理，而對上訴人之薪資執行取償，但前述強制執行
      程序僅就本票法定利息即週年利率百分之六部分之利息為
      取償，其餘百分之十四之利息並未執行取償，爰依債權讓
      與及借貸之法律關係，請求上訴人給付丁○○（九十四年
      九月三日起至九十七年九月三十日止按週年利率百分之十
      四計算之利息）三萬八千七百六十五元，及本金餘額三千
      一百二十四元自九十七年十月一日起至清償日止，按週年
      利率百分之十四計算之利息，請求上訴人給付丙○○（九
      十四年九月三日起至九十七年九月三十日止按週年利率百
      分之十四計算之利息）七萬六千九百八十元，及本金餘額
      十二萬六千三百七十三元自九十七年十月一日起至清償日
      止，按週年利率百分之十四計算之利息。
（五）至上訴人與訴外人林欣蓉間借貸關係與被上訴人無涉。
三、上訴人則以：
（一）其為購買房屋，於九十四年五月二日、六月十日分別向同
      學兼同事乙○○借款二十萬元，借款期間均為一個月，並
      分別於借款當日簽發到期日為九十四年六月二日、七月十
      日、面額均為二十萬元、票據號碼ＴＨ0000000、
      0000000號之本票一紙交付乙○○以為清償，其另
      於九十四年五月二十四日向乙○○前妻林欣蓉借款二十萬
      元，借款期間一個月，亦於借款當日簽發到期日為九十四
      年六月二十四日、面額二十萬元、票據號碼ＴＨ0000
      000號之本票一紙交付林欣蓉以為清償，但就上開借款
      ，每筆借款乙○○、林欣蓉各僅交付其十七萬八千元，均
      預扣一個月利息二萬二千元，其實際並未貸得六十萬元。
（二）上述貸款，每二十萬元乙○○、林欣蓉向其收取每月二萬
      二千元之利息，折合週年利率高達百分之一三二，已逾法
      定上限，係違法之約定，其於九十四年六月二日、七月二
      日、十日分別以現金給付乙○○利息二萬二千元，於九十
      四年六月二十四日以現金給付林欣蓉利息二萬二千元，但
      同年七月二十四日其已無力交付利息，遂簽發面額二萬二
      千元之本票一紙交付林欣蓉，同年八月二日其仍無力清償
      二十萬元借款或負擔利息，遂再簽發到期日為九十四年九
      月二日、面額二萬二千元、票據號碼ＴＨ0000000
      號之本票一紙交付乙○○，嗣同年八月十日乙○○要求其
      清償二十萬元借款或給付利息二萬二千元，其即拒絕再行
      給付，故其僅就票據法定利息即週年利率百分之六部分負
      清償之責，被上訴人請求超過週年利率百分之六部分，應
      無理由。
（三）又原審關於其積欠之利息數額計算錯誤，本金應以二十萬
      元計算等語，資為抗辯。
四、被上訴人主張乙○○於九十四年五月二日、六月十日與上訴
    人訂立借貸契約，分別約定由乙○○貸與上訴人二十萬元，
    上訴人分別簽發發票日為九十四年五月二日、六月十日、到
    期日為九十四年六月二日、七月十日、面額均為二十萬元、
    票據號碼ＴＨ0000000、0000000號之本票交
    付乙○○以為清償，乙○○於九十四年九月三日將其中二十
    萬元貸款債權，及自九十四年九月三日起之利息債權，暨發
    票日為九十四年五月二日、到期日為九十四年六月二日、面
    額二十萬元、票據號碼ＴＨ0000000號之本票債權讓
    與丁○○，將其中二十萬元貸款債權，及自九十四年九月三
    日起之利息債權，暨發票日為九十四年六月十日、到期日為
    九十四年七月十日、面額二十萬元、票據號碼ＴＨ0000
    000號之本票債權讓與丙○○，渠等分別執前開受讓之本
    票聲請准予強制執行，經本院以九十四年度票字第九六八一
    三號、一００五九九號民事裁定准許，渠等並以准予強制執
    行之裁定為執行名義，聲請對上訴人之財產為強制執行，經
    本院以九十五年度執字第二０六一六號、五八０三九號給付
    票款執行事件受理，而對上訴人之薪資執行取償，執行程序
    僅就週年利率百分之六利息部分為取償之事實，業據提出本
    票、債權讓與協議書、本院九十四年度票字第九六八一三號
    、第一００五九九號民事裁定暨確定證明書為證，上開證據
    之真正，並為上訴人所不爭執，應堪信為真實；但就被上訴
    人主張貸款利息係約定每二十萬元每月利息四千元，折合週
    年利率為百分之二十四，上訴人未曾給付利息部分，則為上
    訴人否認，辯稱：雙方間約定之利息為每二十萬元每月利息
    二萬二千元，已逾法定上限，為違法之約定，其於九十四年
    六月二日、七月二日、十日分別以現金給付乙○○利息二萬
    二千元，且每筆貸款實際僅取得十七萬八千元云云。經查：
（一）按當事人主張有利於己之事實者，就其事實有舉證之責任
      ；當事人主張之事實，經他造於準備書狀內或言詞辯論時
      或在受命法官、受託法官前自認者，無庸舉證；自認之撤
      銷，除別有規定外，以自認人能證明與事實不符或經他造
      同意者，始得為之；當事人對於他造主張之事實，於言詞
      辯論時不爭執者，視同自認；對於簡易程序之第一審裁判
      ，得上訴或抗告於管轄之地方法院，其審判以合議行之；
      第一項之上訴及抗告程序，準用第四百三十四條第一項、
      第四百三十四條之一及第三編第一章、第四編之規定；除
      本章別有規定外，前編第一章、第二章之規定，於第二審
      程序準用之，民事訴訟法第二百七十七條前段、第二百七
      十九條第一項、第三項、第二百八十條第一項前段、第四
      百三十六條之一第一項、第三項、第四百六十三條定有明
      文。又請求履行債務之訴，原告就其所主張債權發生原因
      之事實，固有舉證之責任，若被告自認此項事實而主張該
      債權已因清償而消滅，則清償之事實，應由被告負舉證之
      責任，最高法院二十八年上字第一九二０號著有判例可資
      參照。
（二）本件被上訴人於原審及本院審理中迭主張於九十四年五月
      二日、六月十日分別貸與上訴人二十萬元，合計貸與上訴
      人四十萬元，上訴人方簽發交付到期日為一個月後、面額
      各二十萬元之本票二紙以為清償，上訴人於原審三次到庭
      辯論（見原審卷第三七、四二、五十頁筆錄）及所提書狀
      （見原審卷第二八頁），就其向乙○○借得四十萬元一節
      並不爭執，視同自認，於本院審理中，上訴人亦到庭以言
      詞自認於前開時間各向乙○○借得二十萬元（見本院卷第
      十四頁筆錄），揆諸上開法條，應生自認之效力，被上訴
      人就乙○○於九十四年五月二日、六月十日分別貸與上訴
      人二十萬元，合計貸與上訴人四十萬元一節，無庸負舉證
      責任。上訴人固於九十八年六月三日本院準備程序期日末
      撤銷自認（見本院卷第十五頁背面筆錄），改稱並未貸得
      四十萬元，每筆二十萬元借款實際僅取得十七萬八千元云
      云，但已經被上訴人否認，上訴人始終未能舉證證明其自
      認情節與事實不符，參諸上訴人在原審抗辯其與乙○○並
      未約定利息云云（見原審卷第三十七頁），復在本院抗辯
      其與乙○○約定每二十萬元每月利息高達二萬二千元，曾
      於九十四年六月二日、七月二日、十日給付乙○○二萬二
      千元利息云云，互核不符，且均未提出任何證據以實其說
      ，已難遽採，況上訴人為臺北市政府警察局文山第一分局
      員警，此經上訴人陳明在卷（見本院卷第十五頁筆錄），
      具備一定法律知識，並掌社會秩序維護、犯罪調查之公權
      力，衡情應無任意簽發、交付他人高於所貸得款項之票據
      ，或坐視乙○○以預扣利息方式對其巧取利益之理，是上
      訴人撤銷自認，不生撤銷之效力，其於九十四年五月二日
      、六月十日分別向乙○○借用二十萬元，合計借得四十萬
      元，堪以認定。
（三）次按稱消費借貸者，謂當事人一方移轉金錢或其他代替物
      之所有權於他方，而約定他方以種類、品質、數量相同之
      物返還之契約；利息或其他報償，應於契約所定期限支付
      之；未定期限者，應於借貸關係終止時支付之；約定利率
      ，超過週年百分之二十者，債權人對於超過部分之利息，
      無請求權，民法第四百七十五條第一項、第四百七十七條
      前段、第二百零五條亦有明文規定。又約定利率超過週年
      百分之二十者，民法第二百零五條僅規定債權人對於超過
      部分之利息無請求權，並未規定其約定為無效，則債權人
      對於未超過部分，即依週年百分之二十計算之利息，仍非
      無請求權，上訴人謂約定利率超過週年百分之二十時，與
      利率未經約定無異，應依週年百分之五之法定利率計算利
      息，殊非有據，最高法院二十七年上字第三二六七號著有
      判例闡釋甚明。
    １本件被上訴人主張乙○○與上訴人間約定貸款利息利率為
      週年利率百分之二十四，上訴人則辯稱其與乙○○約定貸
      款利息利率為每二十萬元每月利息二萬二千元，折合週年
      利率百分之一三二，已逾法定上限，係違法之約定，其僅
      就票據利息即週年利率百分之六部分負清償之責云云，已
      經被上訴人否認，上訴人雖提出一紙其於九十四年八月二
      日簽發、到期日為九十四年九月二日、面額二萬二千元、
      票據號碼ＴＨ0000000號之本票為憑，但該紙本票
      究否如上訴人所稱，係用以支付九十四年五月二日所發生
      之二十萬元貸款自同年八月二日起至九月二日止之單月利
      息，抑或如被上訴人所陳，係用以支付九十四年五月二日
      發生之二十萬元貸款計至九月二日止共四個月期間，及同
      年六月十日發生之二十萬元貸款計至九月二日止共二月二
      十三日期間之利息，已非無疑，且縱上訴人所述屬實，其
      與乙○○間貸款約定利息利率高達週年利率百分之一三二
      ，依前揭法條、判例，該約定仍非無效，僅乙○○就約定
      利息超過週年利率百分之二十部分無請求權。
    ２上訴人與乙○○間貸款之利息約定既非無效，乙○○復分
      別將二筆二十萬元貸款本金，及自九十四年九月三日起之
      利息於週年利率百分之二十範圍內讓與被上訴人，此觀（
      原審卷第六、七頁）債權讓與協議書所載即明，則被上訴
      人分別依受讓之債權，就利息債權未逾週年利率百分之二
      十部分，請求上訴人給付自九十四年九月三日起按週年利
      率百分之十四計算之利息，尚非無據。
（四）被上訴人得分別依受讓之債權，就利息債權未逾週年利率
      百分之二十部分，請求上訴人給付自九十四年九月三日起
      按週年利率百分之十四計算之利息，此經本院審認如前，
      且被上訴人依此計算，所提出如附件所示上訴人歷次還款
      明細暨本金餘額、利息數額明細表，復為上訴人所不爭執
      （見本院卷第五十九頁），則依上開明細表計算，上訴人
      積欠被上訴人丁○○自九十四年九月四日起至九十七年九
      月三十日止、按週年利率百分之十四計算之利息數額為四
      萬八千九百二十六元（計算式詳如附表），而計至九十七
      年九月三十日止，上訴人積欠丁○○之本金數額猶為二萬
      九千七百五十三元；上訴人積欠被上訴人丙○○自九十四
      年九月四日起至九十七年九月三十日止、按週年利率百分
      之十四計算之利息數額為七萬八千七百二十七元（計算式
      詳如附表），而計至九十七年九月三十日止，上訴人積欠
      丙○○之本金數額為十五萬零四百八十六元，均高於被上
      訴人請求之數額。
五、綜上所述，被上訴人丁○○依受讓之債權請求上訴人給付（
    九十四年九月三日起至九十七年九月三十日止按週年利率百
    分之十四計算之利息）三萬八千七百六十五元，及本金餘額
    三千一百二十四元自九十七年十月一日起至清償日止，按週
    年利率百分之十四計算之利息，及被上訴人丙○○依受讓之
    債權請求上訴人給付（九十四年九月三日起至九十七年九月
    三十日止按週年利率百分之十四計算之利息）七萬六千九百
    八十元，及本金餘額十二萬六千三百七十三元自九十七年十
    月一日起至清償日止，按週年利率百分之十四計算之利息，
    均屬有據，應予准許。從而原審所為上訴人敗訴之判決，並
    無違誤，上訴意旨指摘原判決不當，求予廢棄，為無理由，
    應予駁回。
六、本件事證已臻明確，兩造其餘攻擊防禦方法及所提證據，經
    本院審酌後認對於判決結果不生影響，爰不一一論列，併此
    敘明。
據上論結，本件上訴為無理由。依民事訴訟法第四百三十六條之
一第三項、第四百六十三條、第三百八十五條第一項、第四百四
十九條第一項、第七十八條，判決如主文。
中    華    民    國    99    年    5     月    5     日
                  民事第一庭  審判長法  官  許紋華
                                    法  官  林春鈴
                                    法  官  洪文慧
上列正本核與原本無異。
本判決不得上訴。
中    華    民    國    99    年    5     月    5     日
                                    書記官  林芝儀
附表：計算式（新臺幣／元）
★上訴人積欠被上訴人丁○○之利息數額
  94.09.03～94.09.30  23013028＝2148
                       【小數點以下四捨五入】
  94.10.01～97.09.30  2378＋2301＋2378＋2378＋2148＋
                        2378＋2301＋2378＋2301＋2284＋
                        2046＋1745＋1560＋1272＋1198＋
                        1166＋1024＋1044＋979＋978＋915
                        ＋912＋879＋817＋810＋751＋741
                        ＋706＋572＋598＋549＋537＋484
                        ＋464＋428＋378＝46778
   （96.02.01～96.02.28 溢列利息 1090、1042 未列入）
 ＋＝48926
★上訴人積欠被上訴人丙○○之利息數額
  94.09.03～94.09.30  23013028＝2148
                       【小數點以下四捨五入】
  94.10.01～97.09.30  2378＋2301＋2378＋2378＋2148＋
                        2378＋2301＋2378＋2301＋2378＋
                        2378＋2301＋2378＋2301＋2378＋
                        2378＋2148＋2378＋2251＋2298＋
                        2195＋2239＋2210＋2110＋2150＋
                        2052＋0000＋2061＋1833＋2004＋
                        1915＋1948＋1854＋1885＋1853＋
                        1762＝76579
 ＋＝78727
附件：還款本金利息明細表

司法院資訊處製作；財團法人民間司法改革基金會備份。
